臺灣臺南地方法院刑事判決　　　　　　　94年度訴字第1452號
公　訴　人　臺灣臺南地方法院檢察署檢察官
被　　　告　乙○○
指定辯護人　蘇文奕　律師
上列被告因偽造有價證券案件，經檢察官提起公訴（94年度偵緝
字第472號），及同署移送併辦（95年度偵字第12536號），本院
判決如下：
    主  文
乙○○連續意圖供行使之用，而偽造有價證券，累犯，處有期徒
刑肆年陸月。如附表所示之偽造支票張（連同其上偽造之印文
），均沒收。
    事  實
一、乙○○於民國八十九年間因竊盜案件，經法院判處有期徒刑
    四月確定，於九十年一月二十七日執行完畢。猶不知悔改，
    明知不詳姓名之成年男子於民國九十三年一月二十三日後至
    同年月三十一日間之某日，在臺北縣三峽鎮○○路某巷弄不
    知名早餐店內所交付蓋有發票人「戊○○」印章之付款人安
    泰商業銀行中和分行、票號Ａ00000000、Ａ000
    00000號之空白支票二張（戊○○於九十三年一月二十
    三日，在臺北縣中和市○○路一四四號二樓失竊）及蓋有發
    票人「丁○○」印章、付款人臺灣省合作金庫松江支庫、票
    號ＭＢ0000000號之空白支票一張（丁○○於九十二
    年九月十二日五時許，在臺北市○○路○段一一九號二樓失
    竊），均係來路不明之贓物，仍基於收受贓物之犯意予以收
    受，收受後，乙○○明知並未被發票人戊○○、丁○○授權
    使用上開未填載完成之空白支票，竟基於意圖供行使之用而
    偽造有價證券及行使偽造有價證券之概括犯意，連續於：(一)
    九十三年二月間某日，利用不知情之不詳姓名、綽號「阿賢
    」之成年男子，在前揭蓋有發票人「戊○○」印章之票號Ａ
    00000000、Ａ00000000號二張空白支票上
    ，接續填載面額新臺幣（下同）六萬元、發票日九十三年三
    月五日及面額三萬元、發票日九十三年三月八日等必要記載
    事項，偽造完成如附表編號一、二所示之二張有價證券後，
    將偽造完成之附表編號二所示票號Ａ00000000號支
    票，交予不知情之丙○○，持向不知情之蔡慧娟行使，用以
    調借現金六萬元，乙○○則持偽造完成之附表編號一所示票
    號Ａ00000000號支票，於九十三年二月中旬某日，
    在臺北縣三峽鎮○○路○段八五號壬○○所經營之小吃店，
    交予不知情之壬○○抵償債務；(二)九十三年二月間某日，在
    前揭蓋有「丁○○」印章之票號ＭＢ0000000號空白
    支票上，偽填面額四萬元、發票日九十三年三月三十一日等
    必要記載事項，而偽造完成如附表編號三所示之有價證券後
    ，將所偽造之上開支票，透過不知情之庚○○交予不知情之
    己○○，持向癸○○行使，用以抵償己○○積欠癸○○之修
    車費用。嗣因戊○○、丁○○發覺支票遭竊，辦理掛失止付
    ，持票人屆期提示均遭退票，始查知上情。
二、案經臺北縣政府警察局中和分局報告臺灣板橋地方法院檢察
    署呈請臺灣高等法院檢察署令轉臺灣臺南地方法院檢察署檢
    察官偵查起訴，及臺灣臺南地方法院檢察署移送併案審理。
    理  由
一、關於證據能力之認定：
  (一)證人丙○○於本案警詢及證人庚○○於併案警詢時之陳述，
    被告乙○○既然不同意作為證據，依刑事訴訟法第一百五十
    九條第一項、第一百五十九條之五第一項之規定，原則上即
    不得作為本案裁判基礎之證據資料。檢察官又未證明「證人
    丙○○、庚○○先前於警詢中之指訴具有較可信之特別情況
    ，且為證明犯罪事實存否所必要」此一外部情況要件，則證
    人丙○○、庚○○之前開證述，即不符合刑事訴訟法第一百
    五十九條之二例外得作為證據之要件規定，而無法回復其證
    據能力。
  (二)按憲法第十六條保障人民之訴訟權，就刑事被告而言，包含
    其在訴訟上應享有充分之防禦權。刑事被告詰問證人之權利
    ，即屬該等權利之一，且屬憲法第八條第一項規定「非由法
    院依法定程序不得審問處罰」之正當法律程序所保障之權利
    。為確保被告對證人之詰問權，證人於審判中，應依法定程
    序，到場具結陳述，並接受被告之詰問，其陳述始得作為認
    定被告犯罪事實之判斷依據。刑事審判上之共同被告，係為
    訴訟經濟等原因，由檢察官或自訴人合併或追加起訴，或由
    法院合併審判所形成，其間各別被告及犯罪事實仍獨立存在
    。故【共同被告對其他共同被告之案件而言，為被告以外之
    第三人，本質上屬於證人】，自不能因案件合併關係而影響
    其他共同被告原享有之上開憲法上權利（大法官會議釋字第
    五八二號解釋意旨參照）。查本案證人甲○○、庚○○於渠
    等所涉偽造有價證券另案偵查中雖因被檢察官列為被告，而
    以被告之身分訊問，致無法令其具結，然渠等所為有關被告
  　所涉本件案情之陳述，本質上屬於證人之證述，參照上開解
    釋意旨，自不能僅因其於另案偵查中被檢察官列為被告，而
    無法命其具結，即將其於偵查中所為陳述，就本件被告而言
    係屬證人證述之本質，予以轉換為被告之供述，則證人於檢
    察官面前所為有關他人所涉案情之證述，依刑事訴訟法第一
    百八十六條本文規定及同法第一百九十六條之一規定之反面
    解釋，既然應命其具結，始符合法定程序，且同法第一百五
    十八條之三亦規定：證人依法應具結而未具結者，其證言，
    不得作為證據，則公訴人據以認定被告涉犯本案犯罪之證人
    即甲○○、庚○○於另案偵查中之陳述，既然無法命渠等具
    結，而無法擔保其證言之真實性，依照前開規定，即不具證
    據適格，而不得採為認定被告犯罪之證據資料，依法應無證
    據能力。
  (三)卷內其餘供述及非供述證據，被告於本案言詞辯論終結前，
    並未爭執其證據能力，本院審酌各該證據均非違法蒐證取得
    之證據，並無證據力明顯過低之情形，復經本院於審判期日
    就上開證據依法進行調查、辯論，依刑事訴訟法第一百五十
    九條之五規定，自有證據能力。
二、訊據被告矢口否認有何收受贓物及偽造有價證券之犯行，辯
    稱：他交給壬○○抵債之票號Ａ00000000號支票，
    是甲○○給他，用來支付向他購買茶葉的款項，他不知道是
    他人失竊遭人偽造之支票，票號Ａ00000000號、Ｍ
    Ｂ0000000號二張支票，也不是他交給丙○○、庚○○，丙○○、庚○○與甲○○是同夥的，故意誣陷他云云。
三、經查：
  (一)上開票號Ａ00000000號、Ａ00000000號空
    白支票二張及票號ＭＢ0000000號空白支票一張，分
    別係戊○○於九十三年一月二十三日，在臺北縣中和市○○
    路一四四號二樓失竊、丁○○於九十二年九月十二日五時許
    ，在臺北市○○路○段一一九號二樓失竊之贓物，並經該二
    人以遭竊為由辦理掛失止付，嗣由被告、丙○○、己○○分
    別持已簽發完成之如附表編號一、二、三所示支票用以抵償
    欠款、調借現金、清償款項，而分別持交壬○○、蔡慧娟、
    癸○○為付款之提示後，遭付款銀行以該等支票業經發票人
    掛失止付為由退票，業經證人戊○○、丁○○、丙○○、己○○、壬○○、蔡慧娟、癸○○於警詢或偵查中證述綦詳，
    並有上開支票之正反面影本、退票理由單、票據掛失止付通
    知書、遺失票據申報書、提示人資料查報表在卷可稽，此部
    分事實自堪認定。
  (二)被告雖一再辯稱：票號Ａ00000000號支票係甲○○
    所交付云云，惟證人丙○○於甲○○所涉臺灣桃園地方法院
    檢察署九十五年度他字第二三四四號另案偵查中結證稱：「
    （問：有無看見甲○○曾在車上開三萬元支票給乙○○？）
    當時車上有我、甲○○、乙○○、『阿賢』四個人，乙○○
    請我們陪他去換錢，在車上問我們誰寫字比較漂亮，乙○○
    就從身上拿一本空白支票撕一張給『阿賢』，叫『阿賢』幫
    他在支票上寫字，『阿賢』寫六萬元拿給乙○○，乙○○說
    太多了，他與朋友講好是三萬元，所以又撕下一張空白支票
    給『阿賢』，叫『阿賢』改開三萬元之支票」、「乙○○把
    空白支票拿給『阿賢』時，上面蓋有發票人之印章」、「（
    問：是否有拿票號Ａ00000000號、金額六萬元之支
    票給蔡慧娟？）有，該張支票就是『阿賢』在車上寫錯的那
    一張，當時乙○○隨手將該支票放在置物盒上，我請甲○○
    幫我向乙○○詢問，可否將支票借我，乙○○同意後，甲○○就對我說『拿去呀』．我就將支票拿走，向我姊姊蔡慧娟
    換現金」等情（見該偵查卷第一七至一八頁），核與證人甲○○於本院審理時結證稱：「有一次我與乙○○、丙○○、
    『阿賢』坐同一部車要一起去吸毒，丙○○在車上就跟乙○○借票，乙○○就從身上拿出空白支票簿，說看誰寫字漂亮
    ，我們就叫『阿賢』寫，但『阿賢』寫的金額不知道是太多
    還是太少，所以前後總共寫了二張，之後乙○○將寫好之支
    票交給丙○○」（見本院卷二第四五四頁）等情大致相符，
    足證發票人戊○○失竊之上開票號Ａ00000000號、
    票號Ａ00000000號空白支票確係由被告身上取出，
    被告辯稱係甲○○交付云云，顯乏證據支持，而無法採信。
    又依證人甲○○、丙○○之上開證詞，被告自身上取出票號
    Ａ00000000號、Ａ00000000號空白支票時
    ，其上已蓋好發票人印章，「阿賢」只是依被告之囑付填寫
    金額而已，並無法排除「阿賢」、丙○○誤認票號Ａ000
    00000號支票係被告向他人買受取得之「芭樂票」（指
    經他人授權使用，但日後無意兌現之空白支票）此種可能性
    ，是依目前證據，尚無法證明「阿賢」、丙○○二人知情該
    二紙空白支票係屬發票人未授權使用之空白支票，自難僅憑
    「阿賢」幫忙被告在票上填載金額，即遽認「阿賢」有偽造
    支票之故意，或丙○○收受該支票後持以行使有何行使偽造
    有價證券之犯意。
  (三)雖證人甲○○先前於本案偵查中曾經結證稱：票號Ａ000
    00000號支票是乙○○在案發前幾天（即九十三年二月
    初）交給他的，發票日及金額應該是他寫的，印章是他或丙○○蓋的，他和丙○○要用這張票換錢等語（見九十四年度
    偵緝字第四七二號卷第六一、六二頁），與其於本院審理中
    及證人丙○○於另案偵查中之前揭證詞不盡相符，但證人甲○○同時亦證稱：乙○○除了借一張面額六萬元之支票給丙○○外，另外也有給他一張空白支票，有一次丙○○坐他的
    車，看到乙○○給他的那張空白支票，因丙○○欠地下錢莊
    錢，急需用款，他就將該紙空白支票借給丙○○，金額是他
    或丙○○填的，他已經不記得了，之前他在偵查中作證時，
    誤以為檢察官問的是乙○○給他、他後來交給丙○○的那張
    空白支票，才會這樣子回答等語（見本院卷二第四五四、四
    五六、四五九頁），而證人丙○○亦證稱其曾在甲○○的車
    上拿到一張已蓋好發票人印章之空白支票，他請甲○○填上
    十萬元後，原本打算拿該張支票向他父親換錢，因為甲○○
    後來打電話跟他說該紙支票是乙○○的，乙○○好像出了什
    麼事情，甲○○叫他將支票撕掉，他就將該紙支票撕掉了等
    情（見桃園地檢九十五年度他字第二三四四號卷第一八至一
    九頁），是依證人丙○○、甲○○之上開證詞，可知丙○○
    除了自乙○○處取得票號Ａ00000000號、面額六萬
    元之支票外，另有透過甲○○取得被告交付之另張空白支票
    ，則證人甲○○先前於偵查中所證述其在被告所交付之空白
    支票上填載發票日、金額等語，很可能是指丙○○私底下向
    其索討之空白支票，而非丙○○當著甲○○面前，向被告索
    取之那張「阿賢」寫錯之六萬元支票，況且甲○○始終堅稱
    其交付予丙○○之支票來源是被告，即使其就何人代替被告
    完成發票行為此節前後證詞有所出入，亦無礙於被告交票予
    甲○○或丙○○此一事實之認定，尚難僅因甲○○先前於偵
    查中因誤解檢察官問話致與事實有出入之證詞，即遽認甲○○於本院審理時所為與證人丙○○相符之上開證詞不可採。
    至於甲○○所證述其與丙○○填寫面額十萬元之另張支票，
    既已撕掉而未扣案，即無法進一步查明該張空白支票是否同
    為來路不明之贓物，則甲○○就該面額十萬元支票是否知情
    ，而與被告有共同偽造支票之犯意聯絡，自不在本院審酌範
    圍；況且證人甲○○先前於偵查中所為關於支票取得、簽發
    過程之證述，既然不是本案票號Ａ00000000號、面
    額六萬元支票之取得、簽發過程，尚難僅憑甲○○與事實有
    出入之證詞，即置證人丙○○之證詞不論，而遽予推認係甲○○在本案票號Ａ00000000號、面額六萬元支票上
    填載金額及發票日期，是檢察官起訴事實顯屬誤認，附此敘
    明。
  (四)又查附表編號三所示之票號ＭＢ0000000號、面額四
    萬元之支票，係庚○○交予己○○，再由己○○持交癸○○
    ，用以抵付修車費用等情，業經證人庚○○、己○○、癸○○證述明確，而庚○○係經由甲○○口述．得知可向被告借
    票，才會向被告借得上開支票一情，亦經證人庚○○於本院
    審理時結證在卷（見本院卷二第四六三至四六四頁），且被
    告與證人庚○○並無宿怨，證人庚○○應無誣陷被告之動機
    ，其所為證詞尚堪採信，被告空口否認交付上開支票予庚○○云云，顯係臨訟卸責之詞，無法採信。
  (五)再參諸證人甲○○於本院審理時證稱：「乙○○是在九十三
    年一月底某日晚上，到臺北縣三峽鎮○○路某巷弄內的早餐
    店，向他朋友拿約五、六本空白支票簿，當時我有一起去」
    、「乙○○向他朋友拿空白支票時，沒有支付代價」、「乙○○所拿的空白支票不是他本人的票」、「乙○○給我的空
    白支票，其上已經蓋好發票人印章」（見本院卷二第四五九
    、四五五、四五六頁）等情，足認前揭票號Ａ000000
    00號、Ａ00000000號、ＭＢ0000000號三
    張空白支票，確係被告向不詳姓名之成年人無償取得，且被
    告取得上開空白支票時，其上既已蓋好發票人印章，只要填
    上金額、發票日等必要記載事項，即屬發票完成之支票，具
    有流通性，自屬有價值之票券，則倘上開空白支票確係他人
    授權使用之「芭樂票」，衡情被告應須支付一定之代價才能
    取得使用權，豈有分文未付，即可獲得具變現價值之空白票
    據之理，是被告對上開空白支票之來源係盜贓物此節，應知
    之甚詳，其既然明知上開空白支票係屬發票人未授權使用之
    贓物，竟冒用發票人之名義或利用不知情之「阿賢」，在票
    上填載金額、發票日，以完成發票行為，其顯有偽造支票之
    故意，已甚明確。
  (六)被告雖聲請傳喚證人丙○○到庭詰問對質，惟該位證人歷經
    本院數度傳喚、拘提，均未到庭（見本院卷第一八九至一九
    五、一九七、二一○至二一一之二、二二六至二二七、第二
    七四至二七九頁），則該位證人顯係事實上無法到庭作證，
    而本院審酌證人丙○○偵查中之證詞，並無顯不可信之情形
    ，且與證人甲○○於本院審理時結證之證詞，互核相符，應
    可作為認定被告犯罪之憑據，綜上所陳，本案事證明確，被
    告犯行堪以認定，應依法論科。
四、論罪科刑：
　(一)被告所填寫於上開支票上之付款金額與發票年月日，依票據
  　法第一百二十五條規定，均屬支票應記載事項，而支票性質
    上又係有價證券，故被告此部分之行為，自屬偽造有價證券
    ，是核被告所為，係犯刑法第三百四十九條第一項之收受贓
    物罪、第二百零一條第一項之偽造有價證券罪（按行使偽造
    有價證券以使人交付財物，如果所交付者即係該證卷本身之
    價值，則其詐欺取財仍屬行使偽券之行為，不另成立詐欺罪
    名，最高法院著有二十五年上字第一八一四號判例意旨參照
    ，本件被告以偽造之上開三張支票持以調借現金或抵債，並
    非以偽造之支票供擔保或作為新債清償而借款，故不另論詐
    欺罪）。其利用不知情之「阿賢」偽造支票，並持以行使，
    為間接正犯，偽造並進而持以行使，其低度之行使行為，應
    為高度之偽造行為所吸收，不另論罪。又被告偽造如附表編
    編號一、二所示二張支票之行為，係在同時、同地，以單一
    行為接續進行，且侵害同一被害人之財產法益，應論以接續
    犯。
  (二)又被告行為後，業於九十四年二月二日修正公布，並自九十
    五年七月一日起施行之現行刑法雖已刪除原五十六條連續犯
    之規定，然被告先接續偽造附表編號一、二所示支票，復偽
    造附表編號三所示支票之先後二次偽造有價證券之犯行，時
    間緊接，方法相同，觸犯犯罪構成要件相同之罪名，顯係基
    於概括犯意反覆實施，為連續犯，依現行刑法第二條第一項
    前段之規定，應適用對被告較為有利之修正前刑法第五十六
    條連續犯之規定，論以一罪並加重其刑。又修正後之刑法刪
    除第五十五條關於牽連犯之規定，而被告所犯上開收受贓物
    、連續偽造有價證券二罪間，有方法、目的之牽連關係，依
    修正前即行為時之規定，應從一重之連續偽造有價證券罪處
    斷；惟修正後之刑法，既已刪除牽連犯之規定，則所犯上述
    各罪，應依數罪併罰之規定分論併罰，比較修正前、後之規
    定，自應以修正前之規定有利於被告，故本件應依修正前刑
    法第五十五條之規定從一重之連續偽造有價證券罪論處。末
    按修正前刑法有關累犯之成立，不以再犯之罪係故意犯罪為
    限，然修正後之規定，則以再犯故意犯為成立累犯之要件，
    則有關累犯之成立要件，修正前、後刑法第四十七條之規定
    已有所不同，涉及刑罰規範內容之變更，即屬法律有變更，
    查本件被告有如事實欄所示之前案科刑及執行紀錄，有卷附
    臺灣高等法院被告前案紀錄表可按，被告於受有期徒刑執行
    完畢後，五年以內故意再犯本件有期徒刑以上之罪，無論依
    修正前或修正後之刑法第四十七條規定，均構成累犯，適用
    修正後之規定，對被告並未較有利，依刑法第二條第一項前
    段之規定，應適用修正前刑法第四十七條規定，對被告論以
    累犯，並依法遞加重其刑。
  (三)再者，檢察官雖僅就被告偽造票號Ａ00000000號、
    Ａ00000000號支票並據以行使部分起訴（原起訴書
    中雖僅就被告行使偽造有價證券部分起訴，然已經蒞庭檢察
    官當庭擴張起訴事實，一併就被告偽造有價證券犯行部分起
    訴，參見本院九十五年五月二十五日審判筆錄），惟被告收
    受他人失竊之上開票號Ａ00000000號、Ａ0000
    0000號、ＭＢ0000000號三張空白支票之收受贓
    物行為及其偽造票號ＭＢ0000000號支票並據以行使
    之行為，與前揭起訴部分，既分別有如前述之修正前牽連犯
    、連續犯之裁判上一罪關係，即應為起訴效力所及，其行使
    偽造票號ＭＢ0000000號支票部分並經檢察官移送併
    辦（九十五年度偵字第一二五三六號），本院自應一併審理
    ，附此敘明。
  (四)爰審酌被告明知上開空白支票為他人失竊之票據，竟予以偽
    造，並僅因他人要求，即持以交付他人，流通於市面，擾亂
    票據流通之正確性，對社會經濟秩序危害非輕，並審酌其素
    行、智識程度、偽造支票之金額及數量、及犯罪後始終飾詞
    否認犯行，毫無悔改之意等一切情狀，量處如主文所示之刑
    。又被告之犯罪時間雖在九十六年四月二十四日以前，但其
    所犯者為中華民國九十六年罪犯減刑條例第三條第一項第十
    五款之罪，既經本院宣告一年六月以上之有期徒刑，即不得
    援引該條例第二條第一項第三款之規定減刑。
  (五)另如附表所示之偽造支票三紙（連同其上他人偽造之印文）
    ，應依刑法第二百零五條規定，不問屬於犯人與否宣告沒收
    之。
五、至檢察官雖認被告另有偽造印章之行為，但依目前證據，僅
    能證明被告自不詳姓名之成年人取得上開空白支票時，其上
    已蓋有發票人印章，尚難認被告同時亦有偽造印章之行為，
    惟此部分如成立犯罪，與論罪科刑部分有實質上一罪之關係
    ，爰不另為無罪判決之諭知。
據上論斷，應依刑事訴訟法第二百九十九條第一項前段，刑法第
二條第一項前段、第二百零一條第一項、第三百四十九條第一項
、第二百零五條、修正前刑法第五十六條、修正前刑法第五十五
條、修正前刑法第四十七條，刑法施行法第一條之一第一項、第
二項前段，判決如主文。
本案經檢察官辛○○到庭執行職務。
中　　華　　民　　國　　96　　年　　12　　月　　13　　日
　　　　　　　　　刑事第五庭  審判長 法　官  沈揚仁
                                     法  官  林逸梅
                                     法  官  林欣玲
以上正本證明與原本無異。
如不服本判決應於收受本判決後10日內向本院提出上訴書狀，並
應敘述具體理由。如未敘述上訴理由者，應於上訴期間屆滿後20
日內向本院補提理由書狀（均須按他造當事人之人數附繕本）「
切勿逕送上級法院」。
                                     書記官  鄭佩玉
中　　華　　民　　國　　96　　年　　12　　月　　13　　日
附錄本案論罪科刑法條：
刑法第201條
意圖供行使之用，而偽造、變造公債票、公司股票或其他有價證
券者，處3年以上10年以下有期徒刑，得併科3千元以下罰金。
行使偽造、變造之公債票、公司股票或其他有價證券，或意圖供
行使之用，而收集或交付於人者，處1年以上7年以下有期徒刑，
得併科3千元以下罰金。
刑法第349條
收受贓物者，處 3 年以下有期徒刑、拘役或 5 百元以下罰金。
搬運、寄藏、故買贓物或為牙保者，處 5 年以下有期徒刑、拘役
或科或併科 1 千元以下罰金。
因贓物變得之財物，以贓物論。
附表：
┌──┬───┬───────────┬──────┬────┬──────┐
│編號│發票人│  付      款      人  │ 發  票  日 │ 面  額 │ 票      號 │
│    │      │                      │            │(新臺幣)│            │
├──┼───┼───────────┼──────┼────┼──────┤
│ 一 │戊○○│安泰商業銀行中和分行  │93年3月8日  │30,000元│AO0000000號 │
├──┼───┼───────────┼──────┼────┼──────┤
│ 二 │戊○○│安泰商業銀行中和分行  │93年3月5日  │60,000元│AO0000000號 │
├──┼───┼───────────┼──────┼────┼──────┤
│ 三 │丁○○│臺灣省合作金庫松江支庫│93年3月31日 │40,000元│MB0000000號 │
└──┴───┴───────────┴──────┴────┴──────┘
